ACORDAO-COMPLETO-2392839

ACÓRDÃO 9034/2020 ATA 29/2020 - PRIMEIRA CÂMARA

VISTOS, relatados e discutidos estes autos de Tomada de Contas Especial instaurada pelo Ministério do Turismo, em razão da impugnação total das despesas realizadas com os recursos do Convênio 1336/2010, celebrado com o Instituto Sul-Americano de Desenvolvimento Sustentável,
ACORDAM os Ministros do Tribunal de Contas da União, reunidos em sessão da Primeira Câmara, diante das razões expostas pelo relator, em:
9.1. considerar revel o Instituto Sul-Americano de Desenvolvimento Sustentável, para todos os efeitos, com fundamento no art. 12, § 3º, da Lei 8.443/1992, dando-se prosseguimento ao processo;
9.2.   rejeitar as alegações de defesa de Maurício César de Carvalho;
9.3. julgar irregulares as contas do Instituto Sul-Americano de Desenvolvimento Sustentável e de Maurício César de Carvalho, com fundamento nos arts. 1º, inciso I, 16, inciso III, "c", 19 e 23, inciso III, da Lei 8.443/1992, e condená-los, em regime de solidariedade, ao pagamento das quantias a seguir especificadas, com a fixação do prazo de quinze dias, a contar da notificação, para que comprovem, perante o Tribunal (art. 214, inciso III, alínea "a", do Regimento Interno do TCU) , o recolhimento das dívidas ao Tesouro Nacional, atualizada monetariamente e acrescida dos juros de mora, calculados a partir das datas discriminadas, até a data do recolhimento, na forma prevista na legislação em vigor;
	Valor Histórico (R$) 
	Data de ocorrência

	200.000,00
	16/11/2010

	800.000,00
	12/5/2011

9.4. aplicar aos responsáveis, a seguir discriminados, a multa individual prevista no art. 57 da Lei 8.443/1992, nos valores especificados, com a fixação do prazo de quinze dias, a contar das notificações, para comprovarem, perante o Tribunal (art. 214, inciso III, alínea "a", do Regimento Interno) , o recolhimento da dívida ao Tesouro Nacional, atualizada monetariamente, desde a data do presente acórdão até a dos efetivos recolhimentos, se forem pagas após o vencimento, na forma da legislação em vigor:
	Responsável
	Valor

	Instituto Sul-Americano de Desenvolvimento Sustentável
	R$ 600.000,00

	Maurício César de Carvalho
	R$ 600.000,00

9.5.  autorizar a cobrança judicial das dívidas, caso não atendidas as notificações, nos termos do art. 28, inciso II, da Lei 8.443/1992, c/c o art. 219, inciso II, do Regimento Interno do TCU;
9.6. encaminhar cópia desta deliberação ao Procurador-Chefe da Procuradoria da República no Estado de Minas Gerais, nos termos do art. 16, § 3º, da Lei 8.443/1992 c/c o art. 209, § 7º, do Regimento Interno do TCU, para adoção das medidas que entender cabíveis;
9.7.  dar ciência deste acórdão ao Ministério do Turismo e aos responsáveis.

Tomada de Contas Especial instaurada em razão da impugnação total das despesas realizadas com os recursos do Convênio 1336/2010, celebrado com o Instituto Sul-Americano de Desenvolvimento Sustentável.

Primeira Câmara

Instituto Sul-americano de Desenvolvimento Sustentável.

3. Interessados/Responsáveis:
3.1. Interessado: Ministério do Turismo (05.457.283/0001-19)
3.2. Responsáveis: Instituto Sul-americano de Desenvolvimento Sustentável (07.829.496/0001-50); Mauricio Cesar de Carvalho (XXX.643.676-XX).

13.1. Ministros presentes: Benjamin Zymler (na Presidência), Walton Alencar Rodrigues (Relator) e Bruno Dantas.
13.2. Ministro-Substituto convocado: Augusto Sherman Cavalcanti.
13.3. Ministro-Substituto presente: Weder de Oliveira.

ACORDAO-COMPLETO-2490001

Acórdão de Relação 10478/2021 - Primeira Câmara

Acórdão de Relação

ACORDAO-COMPLETO-2466715

Acórdão 6281/2021 - Primeira Câmara

MAURICIO CESAR DE CARVALHO

WALTON ALENCAR RODRIGUES

Adoto, como relatório, a instrução da unidade técnica (peças 44-46) , que contou com a anuência do Ministério Público junto ao TCU (peça 47) :
1.	Cuidam os autos de Tomada de Contas Especial instaurado pelo Ministério do Turismo, em razão da impugnação total das despesas realizadas com os recursos do Convênio n. CV-1336/2010 (Siafi: 744144, peça 1, p. 81-99) , celebrado entre aquele ministério e o Instituto Sul-Americano de Desenvolvimento Sustentável, tendo por objeto o incentivo ao turismo por meio da implementação do projeto intitulado "Qualificação de Profissionais da Cadeia Produtiva do Turismo na Região Metropolitana de Belo Horizonte - MG", com vigência estipulada para o período de 27/10/2010 a 23/4/2013.
HISTÓRICO 
2.	 Os recursos previstos para implementação do objeto do referido Convênio foram orçados no valor total de R$ 2.224.776,00, com a seguinte composição: R$ 224.776,00 de contrapartida do Convenente e R$ 2.000.000,00 à conta do Concedente, dos quais foram liberados R$ 1.000.000,00 mediante as Ordens Bancárias n. 20100B801602 (peça 1, p. 103) , de 16/11/2010, e 20110B800051 (peça 1, p. 115) , de 12/5/2011. Essas datas serão consideradas para efeito de cálculo dos acréscimos ao débito imputado aos responsáveis em questão, conforme Demonstrativo de Débito de peça 1, p. 335-336. 
3. 	Esgotadas as medidas cabíveis para saneamento dos autos e ante as irregularidades circunstanciadas, o Tomador de Contas Especial (peça 1, p. 343-347) concluiu pela responsabilidade solidária do senhor Maurício César de Carvalho (CPF: XXX.643.676-XX) , ex-presidente do Instituto Sul-Americano de Desenvolvimento Sustentável - ISDES/MG, e do 	Instituto Sul-Americano de Desenvolvimento Sustentável (CNPJ: 07.829.496/0001-50) , pelo débito encontrado.  
4. 	Secretaria Federal de Controle Interno/CGU elaborou o Relatório de Auditoria 121/2016 (peça 1, p. 367-371) , concluindo que os responsáveis acima, encontravam-se em débito com a Fazenda Nacional pelo valor total apurado. 
5. 	Em concordância com o Relatório de Auditoria, foram emitidos: o Certificado de Auditoria do Coordenador-Geral de Auditoria da Área de Pessoal e Benefícios e de Tomada de Contas Especial (peça 1, p. 372) ; o Parecer do Dirigente do Órgão de Controle Interno, à peça 1, p. 373 (ambos com o mesmo número 121/2016) ; e o Pronunciamento Ministerial (peça 1, p. 377) .
6. 	Nessa baila, os autos foram encaminhados ao TCU para início da fase externa da TCE, onde foram analisados pela Secretaria de Controle Externo de Tomada de Contas Especiais, na qual se elaborou a instrução à peça 4, que concluiu pela ocorrência de danos ao erário e pelas citações dos responsáveis, nos seguintes contornos:
	Ocorrência/conduta: Não comprovação da boa e regular aplicação de recursos públicos recebidos, em face impugnação total das despesas realizadas com os recursos do Convênio CV-1336/2010 (Siafi:744144) , celebrado entre o Ministério do Turismo e o Instituto Sul-Americano de Desenvolvimento Sustentável, tendo por objeto  o incentivo ao turismo por meio da implementação do projeto intitulado "Qualificação de Profissionais da Cadeia Produtiva do Turismo na Região Metropolitana de Belo Horizonte - MG", com vigência estipulada para o período de 27/10/2010 a 23/4/2013, durante a administração da responsável, em razão da impugnação total das despesas, decorrente de irregularidades abaixo descritas, conforme Parecer Técnico de Análise Conclusiva de Prestação de Contas n. 012/2013 (peça 1, p. 288-312) : 
A- Conclusões do Grupo de Trabalho;
Foram detectadas impropriedades no Parecer de Avaliação de Regularidade nº 0052/2012 [ ... ] as quais ensejaram pela conclusão de execução irregular com a solicitação de devolução imediata de todo o valor repassado bem como a rescisão imediata do convênio.
B - Considerações CGU;
¿ Ocorrência de fragilidades na aprovação do Plano de Trabalho, em face da ausência de suficiente detalhamento da análise do Termo de Referência e na consequente contratação do Instituto Sul-Americano de Desenvolvimento Sustentável;
¿ Gastos com aluguel que representam 17% do valor total em convênio cujo objetivo é a realização de cursos de capacitação em que parte deles é realizado à distância;
¿ Ausência de detalhamento em algumas ações;
¿ Gastos elevados com Licenciamento de Plataforma e Desenvolvimento de Conteúdo totalizando R$ 560.000,00 e representando 25% dos recursos do convênio;
¿ Prazo inexequível de serviços de tutoria;
¿ Não especificação pormenorizada de: critério de seleção dos cem alunos do curso de inglês, seleção dos tutores, seleção do público alvo;
¿ Termo de referência elaborado em infringência ao disciplinamento contido na 8666/93;
¿ Custo médio aluno/hora/aula acima do estabelecido no Plano Nacional de Qualidade;
¿ Custo dos alunos de inglês superiores aos praticados no mercado;
¿ Dos cursos ofertados, apenas 3 módulos estão diretamente relacionados ao segmento do turismo;
¿ Possibilidade de superposição de convênios com sobreposições de conteúdo
C - Conclusões do DCPAT/MTur;
[ ... ] a presente análise conclusiva de prestação de contas não restou comprovada em razão de ausência de envio da seguinte documentação:
¿ Memória de cálculo;
¿ Fichas de inscrição assinadas;
¿ Comprovação dos cursos realizados;
¿ Relatórios de acompanhamento dos cursos;
¿ Envio de senha de acesso ao conteúdo do site na internet;
¿ Disponibilização de sistema e/ou softwares para o DCPAT;
¿ Cópia de material produzido - banner, faixa, troféu, etc - com a respectiva marca do MTur, ou comprovação por meio fotográfico;
¿ Declaração individualizada de cada prestador de serviço, com nome completo, RG e CPF, discriminando a função exercida, o valor contratado, atividades realizadas e o período de execução, de acordo com o planto de trabalho aprovado.
¿ Comprovação de capacidade técnica para a execução do objeto;
¿ Detalhamento necessário das metas;
¿ Planilha detalhando os custos praticados pelo convenente;
¿ Comprovação física da produção de 1000 apostilas como o envio de declaração de entrega de material assinado pelos alunos;
¿ Comprovação do valor de R$ 35,20 para a impressão de cada apostila;
¿ Comprovação dos custos dos Kits aluno e Profissional;
¿ Comprovação dos gastos realizados com a identificação de Telecentros;
¿ Comprovação de mudança de endereço de locação do telecentro.
¿ Sobrepreço no valor de R$ 698. 776,00, referente aos custos alunos/hora/aula.
Além da ausência da documentação acima citada verificou-se a ausência de comprovação das seguintes metas/etapas, tornando-se necessária, portanto, a glosa dos seguintes itens:
¿ Contrapartida em bens/serviços - R$ 224. 776,00 por meio de relatórios detalhados e assinados pelos responsáveis pela execução das respectivas ações;
¿ Meta 1 / Etapa 1.1 (... ] - R$ 387.171,00. Ausência de comprovação (10ª e ll3 Constatação) .
¿ Meta 1 / Etapa 1.4 ( ... ] - R$ 50.000,00 - Sobreposição de ação com a Etapa 1.9 (35ª Constatação) 
¿ Meta 1 / Etapa 1.6 ( ... ] - R$ 400,00. Ausência de comprovação dos gastos (17" e 41ª Constatação) .
¿ Meta 1 / Etapa 1.7 ( ... ] - R$ 6.600,00. Ausência de comprovação dos gastos (17ª e 4l3 Constatação) .
¿ Meta 1 / Etapa 1.8 ( ... ] - R$ 1.800,00. Ausência de comprovação dos gastos (17ª e 41 ª Constatação) .
¿ Meta 1 / Etapa 1.9 [ ... ] - R$ 200.000,00 - sobreposição de ação com a meta 1.4 (35ª constatação) .
¿ Meta 2 / Etapa 2.1 ( ... ] - R$ 2.476,00 - Ausência de comprovação dos gastos (17ª e 4Z3 Constatação) .
¿ Meta 2 / Etapa 2.2 [ ... ] - R$ 5.120,00 - Ausência de comprovação dos gastos (17ª e 4Z3 Constatação) .
¿ Meta 1 / Etapa 13 ( ... ] - R$ 360.000,00 -Ausência de comprovação dos gastos e de detalhamento de custos (36ª constatação - Parecer 027/2012) .
Tendo em vista as irregularidades apontadas pelo Grupo de Trabalho as quais ensejaram no pedido de devolução integral dos recursos repassados, as considerações apontadas pela CGU, dentre as quais sobrepreço no valor de R$ 698. 776,00, e por fim, os apontamentos realizados nesta análise conclusiva como: falta de documentação comprobatória, sobreposição de ações e sobrepreço, recomendamos a reprovação da prestação de contas com a devolução integral dos recursos repassados por este Ministério.
a)	Qualificação dos responsáveis: 
a.1) Responsável 1:
Nome: Maurício César de Carvalho
CPF: XXX.643.676-XX
a.2) Responsável 2:
Nome: Instituto Sul-Americano de Desenvolvimento Sustentável 
CNPJ: 07.829.496/0001-50
I) Quantificação do débito, originado da ocorrência 1:
Valor original (R$)	Data da ocorrência
200.000,00	16/11/2010
800.000,00	12/5/2011
7.	Posteriormente, foi promovida a citação dos responsáveis, nos moldes adiante:
a)	 Sr. Maurício César, de Carvalho: promovida a citação do responsável, conforme delineado adiante:
	Ofício
	Data do ofício
	Data de Recebimento do Ofício
	Nome do Recebedor do Ofício
	Observação
	Fim do Prazo para defesa

	1285/2017-TCU/SECEX-TO (peça 10) 
	14/12/2017
	4/1/2018 (vide AR de peça 11) 
	Junior Hilário
	Ofício recebido no endereço do responsável, conforme pesquisa de endereço no sistema CPF da Receita Federal (peça 7) .
	19/1/2018

b)	Instituto Brasileiro de Planejamento Esportivo e Educação Física Tática e Ação - Isdes: promovida a citação do responsável pela Entidade (Sra. Andrea Lagrotta Magnavacca) , conforme delineado adiante:
	Ofício
	Data do ofício
	Data de Recebimento do Ofício
	Nome do Recebedor do Ofício
	Observação
	Fim do Prazo para defesa

	220/2018-TCU/SECEX-TO (peça 38) 
	20/3/2018
	10/4/2018 (vide AR de peça 41) 
	Milena Braga
	Ofício recebido no endereço funcional da presidente da entidade, conforme pesquisa de endereço (peça 37) .
	25/6/2018*

	353/2018-TCU/SECEX-TO (peça 40) 
	3/5/2018
	11/5/2018 (vide AR de peça 42) 
	Milena Braga
	Ofício recebido no endereço funcional da presidente da entidade, conforme pesquisa de endereço (peça 37) .
	28/5/2018

*houve prorrogação de prazo de defesa, em 60 dias (peças 39 e 43) . 
8.	A entidade privada, apesar de devidamente notificada, e, transcorrido o prazo regimental fixado, não apresentou suas alegações de defesa quanto às irregularidades verificadas nos autos, nem efetuou o recolhimento do débito. Cabe destacar que a Sra. Andrea Lagrotta Magnavacca, representante legal do Instituto citado, compareceu aos autos em 25/4/2018, ou seja, após a citação, via pedido de prorrogação de prazo para defesa (peça 39) , ficando patente que teve ciência da citação. 
9.	O Sr. Maurício César de Carvalho apresentou alegações de defesa, acostadas às peças 14-32.
EXAME TÉCNICO
10.	O exame técnico tratará de analisar a revelia da entidade privada (Isdes) e as alegações de defesa do responsável, e suas repercussões em relação as irregularidades aqui relatadas.
10.	Inicialmente serão tratadas a validade da notificação enviada ao Instituto Sul-Americano de Desenvolvimento Sustentável e a revelia desse instituto. Posteriormente, serão analisadas as alegações de defesa enviadas pelo Sr. Maurício César de Carvalho (peças 14-32) .
Validade da notificação do Isdes
11.	Preliminarmente, cumpre tecer breves considerações sobre a forma como são realizadas as comunicações processuais no TCU. A esse respeito, destacam-se o art. 179, do Regimento Interno do TCU (Resolução 155, de 4/12/2002) e o art. 4º, inciso III, § 1º, da Resolução TCU 170, de 30 de junho de 2004, in verbis:
Art. 179. A citação, a audiência ou a notificação, bem como a comunicação de diligência, far se-ão:
I - mediante ciência da parte, efetivada por servidor designado, por meio eletrônico, fac-símile, telegrama ou qualquer outra forma, desde que fique confirmada inequivocamente a entrega da comunicação ao destinatário;
II - mediante carta registrada, com aviso de recebimento que comprove a entrega no endereço do destinatário;
III - por edital publicado no Diário Oficial da União, quando o seu destinatário não for localizado
 (...) 
Art. 3º As comunicações serão dirigidas ao responsável, ou ao interessado, ou ao dirigente de órgão ou entidade, ou ao representante legal ou ao procurador constituído nos autos, com poderes expressos no mandato para esse fim, por meio de:
I - correio eletrônico, fac-símile ou telegrama;
II - servidor designado;
III - carta registrada, com aviso de recebimento;
IV - edital publicado no Diário Oficial da União, quando o seu destinatário não for localizado, nas hipóteses em que seja necessário o exercício de defesa".
Art. 4º. Consideram-se entregues as comunicações:
I - efetivadas conforme disposto nos incisos I e II do artigo anterior, mediante confirmação da ciência do destinatário;
II - realizadas na forma prevista no inciso III do artigo anterior, com o retorno do aviso de recebimento, entregue comprovadamente no endereço do destinatário;
III - na data de publicação do edital no Diário Oficial da União, quando realizadas na forma prevista no inciso IV do artigo anterior.
§ 1º O endereço do destinatário deverá ser previamente confirmado mediante consulta aos sistemas disponíveis ao Tribunal ou a outros meios de informação, a qual deverá ser juntada ao respectivo processo.
 (...) 
12.	Bem se vê, portanto, que a validade da citação via postal não depende de que o aviso de recebimento seja assinado pelo próprio destinatário da comunicação, o que dispensa, no caso em tela, a entrega do AR em "mãos próprias". A exigência da norma é no sentido de o Tribunal verificar se a correspondência foi entregue no endereço correto, residindo aqui a necessidade de certeza inequívoca. 
13.	Não é outra a orientação da jurisprudência do TCU, conforme se verifica dos julgados a seguir transcritos:
São válidas as comunicações processuais entregues, mediante carta registrada, no endereço correto do responsável, não havendo necessidade de que o recebimento seja feito por ele próprio (Acórdão 3648/2013-TCU-Segunda Câmara, Relator Ministro JOSÉ JORGE) ;
É prescindível a entrega pessoal das comunicações pelo TCU, razão pela qual não há necessidade de que o aviso de recebimento seja assinado pelo próprio destinatário. Entregando se a correspondência no endereço correto do destinatário, presume-se o recebimento da citação. (Acórdão 1019/2008-TCU-Plenário, Relator Ministro BENJAMIN ZYMLER) ;
As comunicações do TCU, inclusive as citações, deverão ser realizadas mediante Aviso de Recebimento - AR, via Empresa Brasileira de Correios e Telégrafos, bastando para sua validade que se demonstre que a correspondência foi entregue no endereço correto. (Acórdão 1526/2007-TCU-Plenário, Relator Ministro AROLDO CEDRAZ) .
14.	A validade do critério de comunicação processual do TCU foi referendada pelo Supremo Tribunal Federal, nos termos do julgamento do MS-AgR 25.816/DF, por meio do qual se afirmou a desnecessidade da ciência pessoal do interessado, entendendo-se suficiente a comprovação da entrega do "AR" no endereço do destinatário:
EMENTA: AGRAVO REGIMENTAL. MANDADO DE SEGURANÇA. DESNECESSIDADE DE INTIMAÇÃO PESSOAL DAS DECISÕES DO TRIBUNAL DE CONTAS DA UNIÃO. ART. 179 DO REGIMENTO INTERNO DO TCU. INTIMAÇÃO DO ATO IMPUGNADO POR CARTA REGISTRADA, INICIADO O PRAZO DO ART. 18 DA LEI nº 1.533/51 DA DATA CONSTANTE DO AVISO DE RECEBIMENTO. DECADÊNCIA RECONHECIDA. AGRAVO IMPROVIDO.
O envio de carta registrada com aviso de recebimento está expressamente enumerado entre os meios de comunicação de que dispõe o Tribunal de Contas da União para proceder às suas intimações.
O inciso II do art. 179 do Regimento Interno do TCU é claro ao exigir apenas a comprovação da entrega no endereço do destinatário, bastando o aviso de recebimento simples.
15.	No caso vertente, a citação do Isdes se deu em endereço funcional da presidente da entidade, proveniente de pesquisas de endereços pelo TCU (peça 37) . A entrega do ofício citatório nesse endereço ficou comprovada. Inclusive, a Sra. Andrea Lagrotta Magnavacca, representante legal do Instituto citado, compareceu aos autos em 25/4/2018, ou seja, após a citação, via pedido de prorrogação de prazo para defesa (peça 39) , ficando patente que teve ciência da citação.
Da Revelia do Isdes 
16.	Nos processos do TCU, a revelia não leva à presunção de que seriam verdadeiras todas as imputações levantadas contra os responsáveis, diferentemente do que ocorre no processo civil, em que a revelia do réu opera a presunção da verdade dos fatos narrados pelo autor. Dessa forma, a avaliação da responsabilidade do agente não pode prescindir da prova existente no processo ou para ele carreada. 
17.	Ao não apresentar sua defesa, a responsável pelo Isdes deixou de produzir prova da regular aplicação dos recursos sob sua responsabilidade, em afronta às normas que impõem aos gestores públicos a obrigação legal de, sempre que demandados pelos órgãos de controle, apresentar os documentos que demonstrem a correta utilização das verbas públicas, a exemplo do contido no art. 93 do Decreto-Lei 200/67: "Quem quer que utilize dinheiros públicos terá de justificar seu bom e regular emprego na conformidade das leis, regulamentos e normas emanadas das autoridades administrativas competentes." 
18.	Mesmo as alegações de defesa não sendo apresentadas, considerando o princípio da verdade real que rege esta Corte, procurou-se buscar, em manifestações dos responsáveis na fase interna desta Tomada de Contas Especial, se havia algum argumento que pudesse ser aproveitado a seu favor. Nesse contexto, verificou-se a seguinte manifestação na fase interna, que não altera o entendimento dessa unidade técnica acerca da ocorrência de irregularidade: 
	a) no documento de peça 1, p. 247-258, o Isdes alega que realizou a correta aplicação dos recursos federais recebidos, tendo concluído todas as atividades que foram possíveis; ademais, assevera que não concluiu todo o objeto do convênio porque o Ministério do Turismo não liberou a terceira parcela de recursos pactuada; ocorre que, ao contrário do que alegou o Isdes, no Parecer Técnico de Análise Conclusiva de Prestação de Contas n. 012/2013 (peça 1, p. 288-312) , constatou-se a não comprovação da boa e regular gestão de recursos do ajuste.
19.	Assim, independentemente da revelia, a avaliação da responsabilidade do agente nos processos desta Corte não prescinde dos elementos existentes nos autos ou para ele carreados, uma vez que são regidos pelo princípio da verdade material (Acórdão 163/2015-TCU-Segunda Câmara, Relator Ministro ANDRÉ DE CARVALHO; 2.685/2015 - TCU - 2ª Câmara, Relator Ministro RAIMUNDO CARREIRO; 2.801/2015 - TCU - 1ª Câmara, Relator Ministro WALTON ALENCAR RODRIGUES; 4.340/2015 - TCU - 1ª Câmara, Relator Ministro WEDER DE OLIVEIRA e 5.537/2015 - TCU - 1ª Câmara, Relator Ministro WEDER DE OLIVEIRA) .
20.	Em se tratando de processo em que a parte interessada não se manifestou acerca das irregularidades imputadas, não há elementos para que se possa efetivamente aferir e reconhecer a ocorrência de boa-fé na conduta dos responsáveis, podendo este Tribunal, desde logo, proferir o julgamento de mérito pela irregularidade das contas, conforme nos termos dos §§ 2º e 6º do art. 202 do Regimento Interno do TCU - Acórdão 2064/2011-TCU-Primeira Câmara (relator: Ubiratan Aguiar) , 6.182/2011-TCU-1a Câmara (relator: Weber de Oliveira) , 4.072/2010-TCU-1a Câmara (Relator: Valmir Campelo) , 1.189/2009-TCU-1a Câmara (Relator: Marcos Bemquerer) , 731/2008-TCU-Plenário (Relator: Aroldo Cedraz) . 
21.	Entretanto, deixaremos a análise de mérito referente ao Isdes para mais adiante, visto que essa poderá ser alterada pelo exame das alegações de trazidas por outro responsável, caso benéficas ao revel, em privilégio ao princípio da verdade material. Para esse momento, deve-se apenas considerar revel o Instituto Sul-Americano de Desenvolvimento Sustentável (CNPJ: 07.829.496/0001-50) , 	com fulcro no art. 12, § 3º, da Lei 8.443, de 16 de julho de 1992. 
Alegações de defesa apresentadas pelo Sr. Maurício César de Carvalho (peças 14-32) 
22.	A defesa do Sr. Maurício César de Carvalho foi composta dos seguintes documentos:
a)	 Documento contendo os argumentos de defesa, de peça 14;
b)	Documentos comprobatórios dos argumentos de defesa (peça 15-32) :
23.	Os argumentos de defesa apresentados pelo ex-presidente do instituto seguem nas linhas a seguir. Logo após a apresentação de cada ponto da defesa, será realizada a análise dos argumentos nele contidos.
Argumentos de defesa referentes a fragilidades no plano de trabalho
24.	Segundo o defendente, ele assumiu o cargo após a elaboração do plano de trabalho, de modo que não conhecia seu teor, não sendo responsável por fragilidades verificadas nesse documento. Nessa baila, o alegante informa que: 
a)	 assumiu o Isdes no mês de julho de 2010 (peça 23, p. 1-2) ; antes de 2017, não exerceu nenhum cargo diretivo ou consultivo nessa instituição;
b)	 nessa época, os projetos do convênio já estavam disponibilizados no Isdes, sem assinatura de quem os elaborou; 
c)	 não participou da concepção do projeto, nem faz ideia do motivo pelo qual seu antecessor e o ministério concedente quiseram realiza-lo e porque escolheram o Idses para tal fim;
d)	 o convênio foi emitido em 27/10/2010, ratificando seu objeto, conforme plano de trabalho;
e)	 as tratativas entre o Isdes e o Ministério do Turismo, acerca do convênio, ocorreram antes do defendente ser presidente desse instituto; o defendente só começou a se comunicar com os técnicos do Ministério do Turismo, após assinatura do convênio;
f)	 segundo ele, seus contatos com o Ministério do Turismo foram por motivos técnicos, visando solicitar a análise e a aprovação das pesquisas por demanda de curso pela entidade concedente; 
g)	 houve inexperiência por parte de quem concebeu e executou o projeto do convênio, por imaginar que esse projeto inicial contemplaria todas as circunstâncias possíveis de ocorrer durante a execução do ajuste; a prática da administração privada é de que, após aprovação do projeto básico, deve ser elaborado um projeto executivo que possa customizar o projeto inicial, adaptando-o à realidade da execução (vide figura de peça 14, p. 2) ; ao assumir, o responsável fez um projeto executivo para que o projeto inicial fosse realizável; 
h)	 devido a não ter participado da concepção do projeto, o gestor não teve responsabilidade pelos valores aprovados dos itens, e pelas suas memórias de cálculos;
i)	 ademais, alega ter sido responsável apenas pela execução financeira e física do convênio, na qual seguiu o Manual de Compras, e houve a conformidade financeira;
j)	 colaciona defesa (peça 14, p. 27) feita pela Defensoria Pública da União, em processo judicial em que seria réu, no qual a tese de defesa é no sentido de que o alegante não era gestor do Idses na época da elaboração do plano de trabalho do convênio, não podendo ser responsabilizado pelos atos dos gestores que o sucederam.
Análise
25.	As alegações pertinentes à elaboração do plano de trabalho não devem ser acolhidas.
26.	O defendente assumiu o cargo de presidente do Isdes em julho de 2010, conforme ata trazida (peça 23, p. 1-2) , e o Convênio n. CV-1336/2010 foi assinado pelo defendente em 27/10/2010 (peça 1, p. 99) . 
27.	Segundo a linha de defesa, quando assumiu a presidência da entidade convenente, o plano de trabalho do ajuste já estava pronto, de modo que não tinha responsabilidade por falhas desse plano. 
28.	Essa tese é bastante frágil porquanto o alegante assinou o convênio em 27/10/2010 (peça 1, p. 99) e o objeto desse ajuste, ao qual se obrigou a realizar (vide peça 1, p. 81) estava delineado no plano de trabalho que o gestor alega que desconhecia.
29.	Ora, a conduta esperada de um gestor médio diligente é conhecer os meandros do objeto do convênio que se propõe a realizar. Ao assinar o convênio, espera-se que esse gestor tenha conhecimento do plano de trabalho, que é parte integrante e fundamental do ajuste. Outrossim, conforme relatado pelo defendente, a autoria do plano de trabalho aprovado era desconhecida por ele, situação que impõe ao ex-presidente da entidade convenente total responsabilidade pelas falhas do projeto que ele ratificou ao assinar o convênio. Ademais, há que se considera que entre a data que assumiu a entidade e a data da assinatura do plano de trabalho, transcorreram mais de três meses, período suficiente para que ele conhecesse o plano de trabalho e corrigisse falhas. 
30.	Note-se que o gestor tinha a faculdade de não assinar o convênio, tendo ele tido três meses e meio (prazo entre o dia que assumiu a presidência do Idses, em julho de 2010, e a assinatura do convênio) para avaliar o plano de trabalho que alega não ter elaborado. Mesmo com esse prazo, ele optou por celebrar o convênio, de modo que, enquanto gestor máximo e representante legal, era perante a entidade concedente, o responsável pela adequação do plano de trabalho. 
31.	Desse modo, o gestor não pode se eximir de sua responsabilidade pela boa e regular gestão dos recursos públicos que lhes foram confiados, conforme o dever de prestar contas previsto no art. 70 da Constituição Federal.
Arrazoados referentes a irregularidades ocasionadas pelo não envio de alguns documentos na prestação de contas
32.	Segundo o defendente, todos os documentos necessários à prestação de contas foram enviados ao Ministério do Turismo, sendo que, em 4/7/2012, o defendente enviou a esse ministério argumentos demonstrando esse envio; esses argumentos serão repetidos nas linhas abaixo: 
a)	  sobre um possível envio de "Memória de cálculo", o defendente informa que não participou da elaboração desse documento, mas mesmo assim, apresenta uma memória já enviada durante a prestação de contas (peça 14, p. 4) ;
b)	 em relação às "fichas inscrições assinadas", o alegante assevera que as matrículas eram feitas on line de modo que não se justifica a solicitação da entidade concedente; a defesa apresentou um modelo de ficha de inscrição (peça 14, p. 5) ;
c)	 No que concerne à "comprovação dos cursos realizados":
	c.1) a defesa apresenta a "Matriz de Carga Horária" dos cursos que alega terem sido realizados;
	c.2) acrescenta que essa matriz constou nos versos dos certificados entregues aos alunos; ademais traz imagens de um certificado e de uma fotografia de uma aluna recebendo certificado (peça 14, p. 6) ;
	c.3) traz, ainda:
	c.3.1) contratos de locações de imóveis (peças 30-31) ; 
	c.3.2) fotografias de alunos, banners (com a frase "Uai Turista") , eventos, restaurantes, cadeiras, salas, paredes, computadores, projetores, mesas, veículos e outros equipamentos (peças 25 e 27-29) ;
	c.4) notas fiscais e documentos de pagamentos (peça 26) ;
	c.5) apostilas de cursos de informática (peça 15-16) , intermediação de turistas (peça 17-18) , inglês (19-21) , camareiras (peça 22) ;  
d)	 quanto ao acompanhamento dos cursos, o alegante informa que, como foram realizados on line, a única forma de acompanhar o desempenho de cada aluno seria, de forma individual, e entrando no sistema; não havia condição de acompanha o curso de forma geral; 
e)	 No que se refere ao não "Envio de senha de acesso ao conteúdo do site na internet" à entidade concedente, o defendente alega que não havia uma "senha geral", de modo que não era possível fornecer uma senha ao sistema; o acesso era feito por cartões na tela do sistema (peça 14, p. 7) , e o fato de nenhum representante do ministério ter ido a Belo Horizonte impediu que acessassem o sistema via cartões;
f)	 em relação à não "Disponibilização de sistema e/ou softwares para o DCPAT", as alegações são às mesmas acima;
g)	 quanto à ausência de cópias de materiais produzidos, com a respectiva marca do MTur, ou comprovação por meio fotográfico, o alegante informa que enviou cópias dos banners em anexo à defesa (peças 25 e 27-29) ;
h)	 no que concerne ao não envio de "Declaração individualizada de cada prestador de serviço", o responsável aduz que não possui o livro de registro de contratos, de modo que não possuí essa declaração; no entanto, apresenta uma tabela descritiva de recursos humanos, de peça 14, p. 8;
i)	 em referência à não "Comprovação de capacidade técnica para a execução do objeto", o gestor informa que não tem como comprová-la, e que o Ministério do Turismo que devia comprová-la;
j)	 Quanto ao não "Detalhamento necessário das metas" e à ausência de "Planilha detalhando os custos praticados pelo convenente" no âmbito da prestação de contas, o responsável acostou aos autos a planilha de peça 14, p. 10, e as informações e tabelas de peça 14, p. 9 e 11-22, que se resumem a:
i.	 Tabela consolidada de gastos com os recursos do convênio (p. 9) ;
ii.	 Tabela consolidada de gastos com os recursos da contrapartida (p. 9) ;
iii.	 Informações acerca de itens do convênio e de metas, sem detalhamento do quantitativo gasto em cada item ou da meta alcançada (p. 9) ;
iv.	 Informações e tabelas acerca dos gastos realizados com a primeira parcela do convênio de metas, sem detalhamento de que metas foram alcançada com esses recursos e sem planilhas que demonstrem o detalhamento de cada item de gasto (p. 10-15) ;
v.	 Informações e tabelas acerca dos gastos realizados com a segunda parcela do convênio de metas, sem detalhamento de que metas foram alcançada com esses recursos e sem planilhas que demonstrem o detalhamento de cada item de gasto (p. 16-22) ;
k)	 Em relação à falha de não "Comprovação física da produção de 1000 apostilas como o envio de declaração de entrega de material assinado pelos alunos" o defendente aduz que não tem como comprovar fisicamente a produção de apostilas, pois não há declaração de recebimento de material assinado pelos alunos, pois assim que os alunos eram matriculados (via portal eletrônico) recebiam o material; note-se que as apostilas eram essenciais para os alunos concluírem os cursos, logo fica evidente que eles as receberam; inclusive, a defesa trouxe cópias das apostilas (peças 15-22) aos autos, e essas também foram enviadas ao Ministério do Turismo no âmbito da prestação de contas;
l)	 quanto à irregularidade de "Comprovação do valor de R$ 35,20 para a impressão de cada apostila", ele alega que o valor de R$ 35,20, correspondeu ao fornecimento de kit didático para os alunos, composto de 1 pasta para armazenar o material, 1 bloco de anotações tamanho A5 com 50 folhas, 1 caneta esferográfica, 1 camiseta em malha fria e 2 apostilas com uma média de 100 páginas, cada uma;
m)	 em referência à não "Comprovação dos custos dos Kits aluno e Profissional" e a não "Comprovação dos gastos realizados com a identificação de Telecentros" o alegante informa que essa comprovação estaria na planilha de peça 14, p. 23; 
n)	 No que pertine à "Comprovação de mudança de endereço de locação do telecentro", o responsável alega que a mudança do telecentro pode ser observada pelas fotos dos dois locais, pela movimentação financeira e pelos contratos de locação (peças 30-31) ;
o)	 em relação à falha de "Sobrepreço no valor de R$ 698.776,00, referente aos custos alunos/hora/aula", o defendente aduz que não participou da elaboração da planilha de custos, e indica as tabelas de peça 14, p. 24-25;
p)	 no que se refere à "Contrapartida em bens/serviços - R$ 224.776,00 por meio de relatórios detalhados e assinados pelos responsáveis pela execução das respectivas ações" o gestor repete às alegações da alínea "j" supra;
q)	 quanto à falha de "Ausência de comprovação de metas e etapas", o responsável argumenta que o ISDES não concluiu as metas porque o Ministério do Turismo não repassou a terceira parcela de recursos prevista, fato que causou descontinuidade ao cumprimento do objeto; ele compara a situação a uma construção, na qual o projeto não foi totalmente executado porque os recursos previstos não foram integralmente disponibilizados;
r)	 Por fim, informa que há processo na Justiça Federal acerca do convênio, e alerta que o TCU avalie a sobreposição de motivos (peça 14, p. 27) .
Análise
33.	As alegações pertinentes a irregularidades ocasionadas pelo não envio de alguns documentos na prestação de contas devem ser rejeitadas, pois:
a)	 quanto à alegação referente falha de não envio na "Memória de cálculo", como já mencionado anteriormente nessa análise de defesa, o gestor não pode se escusar de ações cometidas no planejamento e na execução do convênio, visto que celebrou e executou o ajuste; ademais, cabe ter em vista que a memória de cálculo por ele apresentada (peça 14, p. 4) , não apresenta detalhamento das despesas, não se prestando a demonstrar a composição sintética de custos de cada curso; exemplo disso é o item "Licenciamento de Cursos", no valor de R$ 96.000,00; a memória apresentada não detalha como se chegou a esse valor; o mesmo ocorre para todos os itens;
b)	 em relação às alegações concernentes à ausência de "fichas inscrições assinadas", deve-se considerar que, mesmo em um processo de inscrição on line, espera-se que um "sistema digital de registro de inscrição", minimamente eficaz, armazene, de forma organizada, as informações de inscrição (dados pessoais dos inscritos, curso de inscrição, dentre outras) e que essas informações estejam disponíveis; sendo assim, tendo as inscrições sido realizadas de modo digital, seria razoável que o gestor da entidade enviasse ao Mtur comprovação das inscrições em meio digital, fato que não ocorreu, nem na prestação de contas, nem na defesa perante o TCU;
c)	  em relação à alegação concernente à não "comprovação dos cursos realizados", a documentação apresentada pela defesa não é capaz de provar que os cursos foram realizados; a "Matriz de Carga Horária" dos cursos que alega terem sido realizados, no máximo, prova uma pretensão de planejar o curso; ademais, as imagens apresentadas de um certificado e de uma fotografia de uma aluna recebendo certificado (peça 14, p. 6) tem baixo valor probatório; conforme a jurisprudência dessa corte, imagens, quando desacompanhadas de provas mais robustas, as fotografias são insuficientes para comprovar a regularidade da aplicação dos recursos públicos transferidos por meio de convênio, pois, embora possam, eventualmente, comprovar a realização do objeto, não revelam, efetivamente, a origem dos recursos aplicados; ou seja, retratam uma situação, mas não demonstram o nexo entre os recursos federais transferidos e as despesas apresentadas na execução do objeto; Cabe frisar que incide sobre o gestor o ônus da prova quanto à regular aplicação dos valores que lhe foram confiados para consecução do objeto pactuado, o que decorre de expressa disposição contida no parágrafo único do art. 70 da Constituição Federal, bem assim do disposto no art. 93 do Decreto-Lei 200/1967, c/c o art. 66 do Decreto 93.872/1986 (Acórdão 2436/2015-TCU-Plenário, rel. ANA ARRAES; 7.778/2015-TCU-1ª Câmara, rel. JOSÉ MÚCIO MONTEIRO; 3.971/2015-TCU-1ª Câmara, rel. JOSÉ MÚCIO MONTEIRO; 3.713/2015-TCU-1ª Câmara, rel. BENJAMIN ZYMLER; e 4.649/2015-TCU-2ª Câmara, rel.  ANA ARRAES) ; 
	c.1) o defendente poderia ter demonstrado a realização de cursos, com diversos documentos, como todas as listas de frequência dos cursos datadas e assinadas, lista de alunos aprovados e reprovados, listas assinadas de alunos que receberam diplomas, lista dos alunos reprovados, dados dos alunos participantes (com dados de identificação, como CPF) , dentre outros documentos, que formassem um conjunto probatório; no entanto, conforme verificado, mas a defesa trouxe apenas imagens e:
	c.1.1) contratos de locação (peças 30-31) que, além de, por si só, não demonstrarem a efetiva realização dos cursos, não possuem reconhecimento de firma na assinatura dos locadores e locatários, trazendo incerteza sobre sua veracidade;
	c.1.2) notas fiscais e documentos de pagamentos (peça 26) apresentados, que poderiam comprovar a regular execução financeira do evento, mas não sua execução física;
	c.1.3) apostilas (peças 15-22) , que não comprovam a realização de cursos; no máximo a preparação de cursos..
d)	 em relação à falha de não acompanhamento dos cursos, a alegação do defendente aponta para a inexistência de relatórios de acompanhamento dos cursos, fato que impede a verificação pela entidade concedente da avaliação do cumprimento dos cursos, e mais, indica que o próprio acompanhamento da execução do objeto pela entidade concedente era muito difícil, visto que seria necessário entrar na área de cada aluno para ver sua evolução; de todo modo, não ficou comprovado o acompanhamento de alunos, nem foram fornecidos os relatórios à concedente e ao TCU, de modo que essa ausência de relatórios é mais uma lacuna na comprovação da execução dos cursos;
e)	  quanto à defesa referente à irregularidade de não "Envio de senha de acesso ao conteúdo do site na internet", o não fornecimento de uma senha de acesso ao ministério, impediu que esse verificasse a regularidade da execução do ajuste; a falha persiste no âmbito da defesa do TCU, e o fato alegado pelo então gestor da entidade concedente, não o exime da falha, porquanto era seu o dever de prestar contas;
f)	 em relação à falha de "Disponibilização de sistema e/ou softwares para o DCPAT", a análise de defesa é idêntica à contida no item logo acima;  
g)	 no que concerne ao arrazoado sobre a ausência de cópias de materiais produzidos, com a respectiva marca do MTur, embora o defendente tenha encaminhado imagens de banners em sua defesa (peças 25 e 27-29) , esses não são suficientes para comprovar a realização dos cursos, especialmente se considerarmos que imagens possuem baixo valor probatório;
h)	 no que se refere à defesa sobre a falha de não envio de "Declaração individualizada de cada prestador de serviço", o próprio responsável informa não possuir tais documentos, e a tabela descritiva de recursos humanos apresentada (peça 14, p. 8) não é capaz de substituir as declarações de prestadores por se tratar de declaração do gestor, e não de prestadores de serviços;
i)	 em relação aos arrazoados sobre a não "Comprovação de capacidade técnica para a execução do objeto", o próprio gestor alega que não pode comprová-la; 
j)	 no que se refere às defesas pertinentes ao não "Detalhamento necessário das metas" e à ausência de "Planilha detalhando os custos praticados pelo convenente" no âmbito da prestação de contas, as alegações do responsável, materializada em tabelas e informações (peça 14, p. 9-22) não foram suficientes para demonstrar o detalhamento das metas buscadas e alcançadas, nem para demonstrar o detalhamento de custos; as informações e tabelas não demonstra que metas foram (ou seriam) por etapa útil,  nem a composição de custo de cada item; 
k)	 no que concerne aos arrazoados acerca da não "Comprovação física da produção de 1000 apostilas como o envio de declaração de entrega de material assinado pelos alunos", o próprio defendente informa que não tem como comprovar fisicamente a produção de apostilas, pois não há declaração de recebimento de material assinado pelos alunos, pois assim que os alunos eram matriculados (via portal eletrônico) recebiam o material; interessante mencionar que o responsável deveria ter se certificado que, no momento da entrega física do material, os alunos assinassem um protocolo de recebimento, mas não o fez; ademais, não procede o argumento de que a conclusão de cursos comprova a confecção física de apostilas, visto que o curso, realizado virtualmente, pode ter disponibilizado o material em meio digital; ademais, as cópias digitais de apostilas trazidas na defesa (peças 15-22) não provam que esses materiais foram impressos;
l)	 em relação à alegação sobre a irregularidade de "Comprovação do valor de R$ 35,20 para a impressão de cada apostila", a informação do gestor dos nomes subitens (camisas, etc) que compunham o item não provam a execução física do item, nem demonstram a composição do custo unitário do item;
m)	 quanto à defesa referente às irregularidades de não "Comprovação dos custos dos Kits aluno e Profissional" e de não "Comprovação dos gastos realizados com a identificação de Telecentros", a planilha de peça 14, p. 23 apenas indica os valores gastos com esses itens, de modo que a alegação não prova a execução física dos itens, nem demonstram a composição do custo unitário desses itens; 
n)	 em atenção às alegações relativas à "Comprovação de mudança de endereço de locação do telecentro", a alegação de que a mudança do telecentro pode ser observada pelas fotos dos dois locais, pela movimentação financeira e pelos contratos de locação (peças 30-31) não pode ser acolhida, pois os contratos de locação apresentados não têm veracidade provada, pois não estão assinados, as fotos têm baixo valor probatório, e a comprovação financeira não tem capacidade de provar a execução física;
o)	  a alegação referente à falha referente à "Contrapartida em bens/serviços - R$ 224. 776,00 por meio de relatórios detalhados e assinados pelos responsáveis pela execução das respectivas ações", na qual o gestor repete às alegações da alínea "j" do item 32 acima, não deve ser acolhida, pelo mesmo motivo já alegados na alínea "j" do item 33;
p)	 no que concerne à falha de "Ausência de comprovação de metas e etapas", não deve ser acolhido o argumento de que o ISDES não concluiu as metas porque o Ministério do Turismo não repassou a terceira parcela de recursos prevista, porquanto, mesmo sem o repasse total, era possível demonstrar a realização de metas e etapas relativas ao recursos recebidos (ou, ao menos, a parte delas que seria possível realizar) ;
q)	 no que se refere à possível sobreposição de motivos entre o presente feito, e processo da justiça federal, deve-se relatar que o responsável não informou o resultado do julgamento deste último, de modo que não há como inferir haver qualquer comunicabilidade entre ambos.
34.	Sendo assim, devem as alegações de defesa do Sr. Maurício César de Carvalho serem rejeitadas, mantendo-se as irregularidades constatadas, a responsabilidade pelos atos de gestão inquinados, e o valor do débito.
35.	Dessa forma, considerando que o Sr. Maurício César de Carvalho (CPF: XXX.643.676-XX) teve suas alegações de defesa rejeitadas, e o Instituto Sul-Americano de Desenvolvimento Sustentável (CNPJ: 07.829.496/0001-50) foi considerado revel, nos termos do art. 12, §3º, da Lei 8.443/1992, devem suas contas serem julgadas irregulares, condenando-os ao débito apurado (item 6 supra) e aplicando-lhes a multa prevista no art. 57 da Lei 8.443/1992. Registre-se que não foram evidenciados indicativos de boa-fé do responsável, Sr. Maurício César de Carvalho (que era administrador da entidade convenente, também responsabilizada) , fato que permite o julgamento de mérito imediato.
36.	Cabe ressaltar que não ocorreu a prescrição da pretensão punitiva do TCU, conforme Acórdão 1441/2016-TCU-Plenário, relatado pelo Exmo. Ministro Benjamim Zymler, que uniformizou a jurisprudência acerca dessa questão, uma vez que a data de ocorrência inicial é 12/5/2011 (conforme ordem bancária de peça 1, p. 115) , a prescrição foi interrompida com a ordem de citação (13/12/2018, peça 6) , e o prazo geral de prescrição é aquele indicado no art. 205 do Código Civil, que é de 10 anos, podendo, portanto, ser aplicada multa ao responsável, nos termos do art. 57 da Lei 8.443/1992.
CONCLUSÃO
37.	Inicialmente, com fundamento no art. 12, § 3º, da Lei 8.443, de 16 de julho de 1992, deve-se considerar revel o Instituto Sul-Americano de Desenvolvimento Sustentável, para todos os efeitos, dando-se prosseguimento ao processo. Ademais, devem as alegações de defesa do Sr. Maurício César de Carvalho serem rejeitadas, mantendo-se a irregularidade constatada, e a sua responsabilidade pelos atos de gestão inquinados e pelo débito ocorrido.
38.	Assim, tendo em vista as constatações consignadas na exordial (peça 4) e nas linhas anteriores desta instrução, devem as contas do Sr. Maurício César de Carvalho (CPF: XXX.643.676-XX) e do Instituto Sul-Americano de Desenvolvimento Sustentável (CNPJ: 07.829.496/0001-50) serem julgadas irregulares, sendo eles condenado ao débito descrito no item 6 supra, com fulcro nos termos dos artigos 1º, inciso I, 16, inciso III, alínea "c", e 19, caput, da Lei nº 8.443/1992, e com arts. 1º, inciso I, 209, inciso III, 210 e 214, inciso III, do Regimento Interno/TCU, com aplicação individual de multa proporcional ao débito, fundamentada no art. 57, da Lei 8.443/1992.
39.	Registre-se que não foram evidenciados indicativos de boa-fé do responsável, fato que permite o julgamento de mérito imediato.
40.	Ademais, a gradação da multa proposta acima deve considerar a gravidade dos fatos cometidos pelo responsável pela entidade convenente.
41.	Vale ressaltar que não ocorreu a prescrição da pretensão punitiva do TCU, conforme Acórdão 1441/2016-TCU-Plenário, relatado pelo Exmo. Ministro Benjamim Zymler, que uniformizou a jurisprudência acerca dessa questão, uma vez que a data de ocorrência inicial é 12/5/2011 (conforme ordem bancária de peça 1, p. 115) , a prescrição foi interrompida com a ordem de citação (13/12/2018, peça 6) , e o prazo geral de prescrição é aquele indicado no art. 205 do Código Civil, que é de 10 anos, podendo, portanto, ser aplicada multa ao responsável, nos termos do art. 57 da Lei 8.443/1992.
PROPOSTA DE ENCAMINHAMENTO
42.	Ante o exposto, submetem-se os autos à consideração superior, propondo:
42.1.	com fulcro no art. 12, § 3º, da Lei 8.443, de 16 de julho de 1992, considerar revel o Instituto Sul-Americano de Desenvolvimento Sustentável (CNPJ: 07.829.496/0001-50) ;
42.2.	rejeitar as alegações de defesa do Sr. Maurício César de Carvalho (CPF: XXX.643.676-XX) ;
42.3.	com fundamento nos termos dos artigos 1º, inciso I, 16, inciso III, alínea "c", e 19, caput, da Lei nº 8.443/1992, e com arts. 1º, inciso I, 209, inciso III, 210 e 214, inciso III, do Regimento Interno/TCU, julgar irregulares as contas do Sr. Maurício César de Carvalho (CPF: XXX.643.676-XX) , presidente do Instituto Sul-Americano de Desenvolvimento Sustentável, no período de 1º/6/2010 a 12/11/2012, e do Instituto Sul-Americano de Desenvolvimento Sustentável (CNPJ: 07.829.496/0001-50) ,  condenando-os, solidariamente, ao pagamento da quantia abaixo especificadas, com a fixação do prazo de 15 (quinze) dias para que comprovem perante este Tribunal, em respeito ao artigo 214, inciso III, alínea 'a', do Regimento Interno do TCU, o recolhimento da dívida aos cofres do Tesouro Nacional, atualizada monetariamente e acrescida de juros de mora calculados a partir da data discriminada, até a data do recolhimento, abatendo-se na oportunidade a monta eventualmente ressarcida, conforme o disposto no enunciado da Súmula/TCU 128, na forma da legislação em vigor:
	Valor Histórico (R$) 
	Data de ocorrência

	200.000,00
	           16/11/2010

	800.000,00
	12/5/2011

42.4	aplicar, com fundamento no artigo 57 da Lei 8.443/1992 c/c o artigo 267 do Regimento Interno do TCU, multa ao Sr. Maurício César de Carvalho (CPF: XXX.643.676-XX) , e ao Instituto Sul-Americano de Desenvolvimento Sustentável (CNPJ: 07.829.496/0001-50) , individualmente e proporcionalmente ao débito que cometeram, fixando o prazo de 15 (quinze) dias, a partir da notificação, para que, nos termos do artigo 214, inciso III, alínea "a", do Regimento Interno do TCU, comprove perante este Tribunal o recolhimento aos cofres do Tesouro Nacional do valor atualizado monetariamente desde a data do acórdão até a do efetivo recolhimento, se for pago após o vencimento, na forma da legislação em vigor;
42.5	autorizar, desde logo, nos termos do art. 28, inciso II, da Lei 8.443, de 1992, a cobrança judicial das dívidas, caso não atendidas às notificações;
42.6	autorizar, desde logo, o pagamento das dívidas mencionadas nos subitens anteriores, caso solicitado, em até 36 parcelas mensais e consecutivas, nos termos do art. 26 da Lei 8.443, de 1992 c/c o art. 217 do Regimento Interno - TCU, de 2011, fixando ao devedor o prazo de quinze dias, a contar do recebimento da notificação, para comprovar perante o Tribunal o recolhimento da primeira parcela e de trinta dias, a contar da parcela anterior, para comprovar o recolhimento das demais parcelas, devendo incidir sobre cada valor mensal, os encargos legais devidos (débito: juros de mora e atualização monetária; multa: atualização monetária) , na forma prevista na legislação em vigor;
42.7.	remeter cópia do acórdão que vier a ser prolatado pelo Tribunal, ao Procurador-Chefe da Procuradoria da República no Estado de Minas Gerais, nos termos do art. 209, § 7º, do Regimento Interno/TCU, para ajuizamento das ações cabíveis, informando-lhe que o inteiro teor da deliberação pode ser consultado no endereço http://www.tcu.gov.br/acordaos;
42.8	enviar cópia do Acórdão que vier a ser proferido ao Ministério do Turismo e aos responsáveis, para ciência, informando que a presente deliberação, acompanhada do Relatório e do Voto que a fundamenta, está disponível para a consulta no endereço www.tcu.gov.br/acordaos, além de esclarecer que, caso requerido, o TCU poderá fornecer sem custos as correspondentes cópias, de forma impressa.

não há

Subprocurador-Geral Paulo Soares Bugarin.

TOMADA DE CONTAS ESPECIAL. NÃO COMPROVAÇÃO DA BOA E REGULAR APLICAÇÃO DOS RECURSOS RECEBIDOS MEDIANTE CONVÊNIO. REVELIA. REJEIÇÃO DAS ALEGAÇÕES DE DEFESA. DÉBITO. MULTA.

TOMADA DE CONTAS ESPECIAL (TCE)

Secretaria de Controle Externo de Tomada de Contas Especial (SecexTCE).

Trata-se de tomada de contas especial (TCE) instaurada pelo Ministério do Turismo (MTur) , em razão da impugnação total das despesas realizadas com os recursos do Convênio 1336/2010, celebrado com o Instituto Sul-Americano de Desenvolvimento Sustentável (Isdes) .
O objeto do convênio era a qualificação de profissionais da cadeia produtiva do turismo na região metropolitana de Belo Horizonte/MG. Foram previstas ações educacionais que deveriam alcançar 1600 alunos em cursos específicos de 200 horas/aula, além de 100 alunos em curso de inglês de 300 horas/aula, com utilização de recursos de ensino interativos virtuais, permitindo o acesso destes tanto por meio de centros de treinamento oferecidos pelo convenente como à distância.
Para sua consecução, foram previstos R$ 2 milhões em recursos federais, dos quais foi liberado R$ 1 milhão, em duas parcelas: R$ 200 mil transferidos em 16/11/2010 e R$ 800 mil em 12/05/2011. A contrapartida se daria em bens e serviços, de valor equivalente a R$ 224.776,00. A vigência do ajuste teve início em 27/10/2010 e término prorrogado até 23/04/2013 (peça 1, p. 288) .
Em novembro de 2011, por meio da Portaria MTur 23, foi instituído grupo de trabalho com a finalidade de avaliar a regularidade da execução dos convênios, contratos de repasse e termos de parceria celebrados com entidades privadas sem fins lucrativos até a publicação do Decreto 7.568/2011, que estivessem vigentes e com saldo financeiro a liberar pelo órgão concedente. 
Por meio do parecer de avaliação de regularidade 0052/2012, o grupo de trabalho concluiu que o Isdes não tinha capacidade técnica nem operacional para gerir os recursos públicos recebidos. Tal parecer apontou ainda a existência de diversas irregularidades que comprometiam a continuidade do presente convênio, ressaltando que, mesmo após a liberação de 50% do valor total previsto, o Instituto ainda não havia logrado dar início às atividades de capacitação.
Notificado sobre as conclusões do grupo de trabalho (peça 1, p. 189-190) , o Isdes apresentou justificativas e demonstrativos com o intuito de comprovar a regularidade dos gastos realizados com os valores recebidos (peça 1, p. 191-230, 247-258 e 261-277) .
As informações prestadas foram objeto de reiteradas análises pelo MTur. Ao fim, a prestação de contas referente às duas parcelas repassadas, no total de R$ 1 milhão, foi reprovada por falta de comprovação da execução física do objeto (peça 1, p. 288-312) , uma vez que vários demonstrativos e documentos deixaram de ser apresentados, entre os quais fichas de inscrição assinadas pelos alunos, relatórios de acompanhamento dos cursos, fornecimento de senha de acesso ao conteúdo do portal "Uai Turista", disponibilização de sistema e/ou softwares para o MTur, além de cópias do material produzido (banners, cartazes etc.) . 
O Instituto também deixou de apresentar elementos aptos a comprovar a produção e a entrega de mil apostilas contratadas e pagas, os gastos realizados com a identificação dos centros de treinamento (CQT) , bem como os serviços prestados a título de contrapartida. 
	Esgotadas as medidas cabíveis para saneamento dos autos e ante as irregularidades circunstanciadas, o relatório de TCE (peça 1, p. 343-347) concluiu pela responsabilidade solidária do Isdes e de Maurício César de Carvalho, que atuou como presidente da instituição convenente no período de vigência do ajuste, pelo débito no valor total repassado.  
No mesmo sentido o relatório e o certificado de auditoria (peça 1, p. 372) , bem como o parecer do dirigente do órgão de controle interno (todos de número 121/2016, à peça 1, p. 367-373) . O pronunciamento ministerial encontra-se à peça 1, p. 377.
A instrução inicial deste Tribunal (peça 4) concluiu pela responsabilidade solidária do Isdes e de Maurício César de Carvalho pelo débito no valor total repassado. Regularmente citados pela não comprovação da boa e regular aplicação de recursos públicos recebidos (peças 11, 41 e 42) , este apresentou alegações de defesa (peça 14) , bem como documentação complementar (peças 13-32) , enquanto o Instituto manteve-se silente.
Maurício César de Carvalho alega que assumiu a presidência do Isdes em julho de 2010 e que as tratativas para a assinatura do convênio ocorreram antes disso; que só começou a se comunicar com os técnicos do MTur após assinatura do convênio, com o objetivo de solicitar a análise e a aprovação das pesquisas por demanda de cursos pela entidade convenente; que por não ter participado da concepção do projeto, não teve responsabilidade pelos valores aprovados dos itens, nem pelas memórias de cálculo.
   Argumenta que as matrículas eram feitas on line e que, sendo assim, não se justifica a solicitação do MTur de apresentação das fichas inscrições assinadas pelos alunos. No intuito de comprovar a realização dos cursos apresenta a "matriz de carga horária" destes, parâmetro que teria sido cumprido pelos alunos. Afirma ainda que essa matriz constou nos versos dos certificados entregues aos alunos, juntando cópia de um destes, bem como de fotografia de aluna recebendo certificado (peça 14, p. 6) . 
Apresenta ainda contratos de locações de imóveis (peças 30-31) , fotografias de alunos, banners com a frase "Uai Turista", notas fiscais e documentos de pagamentos (peça 26) , além de apostilas dos seguintes cursos: de informática (peça 15-16) , de intermediação de turistas (peça 17-18) , de inglês (19-21) e de camareiro (peça 22) .  
 Aduz que, como os cursos foram realizados on line, a única forma de acompanhar o desempenho de cada aluno seria de forma individual, por meio do sistema, e que não havia como acompanhar o curso de forma geral. 
 Alega que o não envio de senha de acesso ao conteúdo do site do curso na internet ao MTur decorreu de impossibilidade do sistema, já que não havia uma "senha geral", pois o acesso era feito por cartões (peça 14, p. 7) . 
Assevera que o MTur deveria ter enviado alguém a Belo Horizonte para fiscalizar a implantação dos cursos. Como isso não ocorreu, não foi possível ao Ministério acessar o sistema com o uso de tais cartões. Repete tais argumentos para justificar a não disponibilização de sistema nem de softwares ao órgão concedente.
 Quanto à ausência de cópias de materiais produzidos, com a respectiva marca do MTur, ou comprovação por meio fotográfico, informa que enviou cópias dos banners em anexo à defesa (peças 25 e 27-29) .
 Aduz que não possui livro de registro de contratos, de modo que não possui declaração individualizada de cada prestador de serviço. Alternativamente, apresenta tabela descritiva de recursos humanos (peça 14, p. 8) .
Alega que não é possível comprovar fisicamente a produção de apostilas, pois não há declaração de recebimento de material assinado pelos alunos, uma vez que estes recebiam o material assim que eram matriculados via portal eletrônico. 
Assevera que como as apostilas eram essenciais para os alunos concluírem os cursos, é evidente que as receberam. Apresenta cópia destas (peças 15-22) , informando que também foram enviadas ao MTur no âmbito da prestação de contas.
Quanto ao sobrepreço apontado pelo MTur, no valor de R$ 698.776,00, argumenta que não participou da elaboração da planilha de custos. Quanto à ausência de comprovação de mudança de endereço de locação do telecentro, alega que tal mudança pode ser observada pelas fotos dos dois locais, pela movimentação financeira e pelos contratos de locação (peças 30-31) .
Na tentativa de suprir a ausência de detalhamento das metas, dos custos praticados e de demonstração da contrapartida verificada na prestação de contas rejeitada pelo MTur, o responsável apresenta tabelas e planilhas consolidadas (peças 9 e 14) . Afirma ainda que a comprovação dos custos dos kits "aluno e profissional" encontra-se na planilha de peça 14, p. 23.
Finalmente, quanto à ausência de comprovação de metas do convênio, justifica que o Isdes não as concluiu porque o MTur não repassou a terceira parcela de recursos prevista, fato que causou descontinuidade ao cumprimento do objeto.
A unidade técnica propõe que sejam rejeitadas as alegações de defesa de Maurício César de Carvalho, que o Isdes seja declarado revel, que as contas de ambos sejam julgadas irregulares, com imputação solidária do débito no valor integral dos recursos repassados e aplicação da multa prevista no art. 57 da Lei 8443/1992 a ambos. Tal proposta recebeu a anuência do Ministério Público junto ao TCU. 
Feito breve resumo dos fatos, passo a decidir.
Devidamente notificado, o Isdes compareceu aos autos, por meio de sua representante legal, Andrea Lagrotta Magnavacca, para solicitar prorrogação de prazo para responder à citação, no que foi atendida pela unidade técnica (peça 43) . Entretanto, transcorrido o prazo solicitado, o Instituto não apresentou defesa. 
Ao permanecer silente diante de sua citação, o Isdes deixou de produzir prova da regular aplicação dos recursos sob sua responsabilidade, em afronta às normas que impõem às entidades privadas que gerem recursos públicos a obrigação legal de apresentarem documentos que demonstrem a correta utilização de tais verbas, sempre que demandados pelos órgãos de controle.
Assim, o Instituto Sul-Americano de Desenvolvimento Sustentável deve ser considerado revel, nos termos do art. 12, §3º, da Lei 8.443/1992, dando-se prosseguimento ao processo. 
Não merecem prosperar os argumentos apresentados por Maurício César de Carvalho quanto ao plano de trabalho. A conduta esperada do gestor médio diligente é conhecer os meandros do objeto do convênio que se propõe a realizar. Ao assinar o Termo de Convênio, em 27/10/2010 (peça 1, p. 99) , deveria ter plena ciência do plano de trabalho, o qual é parte integrante e fundamental do ajuste que, por vontade própria, obrigou-se a cumprir. 
Ainda que não fosse autor de tal plano, firmou o ajuste pouco mais de três meses após ter assumido a presidência do Isdes, tempo suficiente para avaliá-lo e corrigir eventuais falhas. Ademais, o responsável tinha a possibilidade de não assinar o convênio. 
A documentação apresentada pela defesa não é capaz de provar que os cursos foram realizados. É de se esperar de um sistema digital para registro de inscrições que armazene organizadamente as informações relativas a tais eventos, seja este projetado para cursos ou para outros fins. Assim, o fato de as inscrições para os cursos oferecidos pelo Isdes terem sido on line não é motivo para que os dados necessários para a comprovação das inscrições junto ao MTur não estivessem disponíveis. 
As imagens apresentadas, de certificado e de fotografia de aluna recebendo certificado (peça 14, p. 6) tem baixo valor probatório. Conforme a pacífica jurisprudência dessa corte, imagens, quando desacompanhadas de provas mais robustas[footnoteRef:2], são insuficientes para comprovar a regularidade da aplicação dos recursos públicos transferidos por meio de convênio. [2:  Tais como listas de frequência dos cursos, datadas e assinadas, lista de alunos aprovados e reprovados, listas assinadas de alunos que receberam diplomas, lista de alunos reprovados, dados dos alunos participantes (com dados de identificação, como CPF) , entre outras, para o presente caso.] 
Situação análoga se repete quanto à ausência de cópias de materiais produzidos, com a respectiva marca do MTur. As imagens de banners encaminhadas pelo responsável (peças 25 e 27-29) possuem baixo valor probatório.
Além disso, as tabelas e informações apresentadas (peça 14, p. 9-22) pelo responsável não contêm informações suficientes para comprovar o alcance das metas previstas. Os gastos realizados não foram apresentados de forma detalhada por cada item de despesa, não discriminam custos unitários, nem estão organizados de forma que se possa inferir sua contribuição para a consecução de cada uma das metas do convênio.
Diante do reconhecimento expresso da impossibilidade de apresentar diversos elementos apontados na análise da prestação de contas como necessários à comprovação da boa e regular aplicação dos recursos recebidos mediante convênio, em sede de alegações de defesa o responsável busca apresentar conjuntos alternativos de provas que, entretanto, não possuem valor:
a "matriz de carga horária" dos cursos que o responsável alega terem sido realizados demonstra, no máximo, pretensão de planejá-los;
por não possuir declarações individualizadas de cada prestador de serviço, apresenta tabela descritiva de recursos humanos. Tal tabela, por não conter assinaturas ou outros elementos aptos a atestar o recebimento de valores por parte daqueles (peça 14, p. 8) , não é capaz de substituir tais declarações;
a tabela referente à contrapartida (peça 14, p. 9) não é suficiente para atestar tais gastos, uma vez que desacompanhada de recibos, notas ou outros documentos; 
a alegação de que a mudança do telecentro pode ser observada pelas fotos dos dois locais, pela movimentação financeira e pelos contratos de locação (peças 30-31) não pode ser acolhida. Os contratos de locação apresentados não têm veracidade provada, pois não estão assinados, as fotos têm baixo valor probatório, e a comprovação financeira não tem capacidade de provar a execução física;
a planilha de peça 14, p. 23 apenas indica os valores gastos com os "kits aluno e profissional" e com a identificação de telecentros, o que não prova a execução física de tais itens de despesa, nem permite demonstrar a composição dos respectivos custos unitários; 
as cópias digitais de apostilas (peças 15-22) não provam que esses materiais foram impressos, diante da ausência de documentos fiscais ou recibos destas pelos alunos. Improcedente o argumento de que a conclusão e aprovação destes nos cursos oferecidos comprova tal confecção. Como os cursos eram realizados virtualmente as apostilas podem ter sido obtidas em meio digital pelos alunos.
Ademais, ao reconhecer expressamente a limitação do sistema informatizado de gestão dos cursos, que não permitia o acompanhamento do desempenho dos alunos de forma geral ou por turma, mas apenas de forma individualizada, o responsável reforça a existência de lacunas na comprovação de execução do objeto do convênio, fato que é agravado por não terem sido fornecidos relatórios de acompanhamento ao concedente nem ao TCU.
Finalmente, não deve prosperar o argumento de que o Isdes não concluiu as metas porque o Ministério do Turismo não repassou a terceira parcela de recursos prevista. Isso porque, mesmo sem o repasse no valor total previsto, o Instituto deveria ter demonstrado o atingimento parcial de metas ou de etapas que puderam ser cumpridas com os recursos recebidos. 
Quanto a possível sobreposição de motivos entre o presente processo e outro existente no âmbito da justiça federal, não há como inferir sobre a questão, uma vez que o responsável não apresentou dados concretos para tal. Além disso, no ordenamento jurídico brasileiro vigora o princípio da independência das instâncias, em razão do qual podem ocorrer condenações simultâneas nas diferentes esferas jurídicas - cível, criminal e administrativa.
Diante desses elementos, incorporando as análises apresentadas nos pareceres precedentes como razões de decidir, julgo irregulares as contas do Instituto Sul-Americano de Desenvolvimento Sustentável e de Maurício César de Carvalho, condeno-os a ressarcir solidariamente o débito correspondente a R$ 1.635.692,85, em valores atualizados, e aplico-lhes a multa prevista no art. 57 da Lei 8.443/1992. 
TCU, Sala das Sessões Ministro Luciano Brandão Alves de Souza, em 25 de agosto de 2020.
WALTON ALENCAR RODRIGUES 
Relator